【裁判字號】    98,交抗,439
【裁判日期】    980430
【裁判案由】    聲明異議
【裁判全文】
臺灣高等法院臺中分院交通事件裁定     98年度交抗字第439號
抗  告  人  交通部公路總局新竹區監理所苗栗監理站
代  表  人  乙○○
異  議  人
即受處分人  甲○○
上列抗告人因受處分人違反道路交通管理處罰條例之聲明異議案
件，不服臺灣苗栗地方法院中華民國98年 3月12日所為裁定（98
年度交聲字第54號），提起抗告，本院裁定如下：
    主  文
抗告駁回。
    理  由
一、原處分機關交通部公路總局新竹區監理所苗栗監理站以：受
    處分人甲○○於民國（下同）97年10月3日上午5時17分許，
    駕駛車牌號碼 H2-7129號自用小客車，行經苗栗縣通霄鎮五
    南里臺1線北上136.3公里處，為苗栗縣警察局通霄分局通霄
    派出所警員舉發「酒後駕車經酒測呼氣值為0.72MG/L，超過
    標準值0.25MG/L」違規，受處分人涉及公共危險罪部分，業
    經臺灣苗栗地方法院檢察署檢察官為緩起訴處分確定，爰依
    道路交通管理處罰條例第35條第1項第 1款（漏載第24條第1
    項第 2款）暨違反道路交通管理事件統一裁罰標準及處理細
    則第41條第4項規定，於98年2月20日裁處受處分人罰鍰新臺
    幣（下同）49,500元整，吊扣駕駛執照12個月，施以道安講
    習（此部分未聲明異議）。
二、原裁定意旨略以：
  (一)異議人即受處分人於97年10月3日上午4時許，駕駛車牌號碼
    H2-7129 號自用小客車，行經苗栗縣通霄鎮臺1線北上136.3
    公里處，因逕行闖越紅燈之違規，為苗栗縣警察局通霄分局
    通霄派出所員警攔檢，並測得其呼氣之酒精濃度高達每公升
    0.72毫克，已逾不得駕駛車輛之濃度標準之事實，為異議人
    所不爭；又異議人因公共危險案件，經臺灣苗栗地方法院檢
    察署檢察官於97年10月28日以97年度偵字第5039號為緩起訴
    處分，諭知緩起訴期間 1年，並應於收受臺灣苗栗地方法院
    檢察署檢察官執行緩起訴處分命令通知書之日起 1個月內，
    向苗栗縣觀護志工協進會支付新臺幣 3萬元，於緩起訴處分
    確定日起之8個月內，參與1場由臺灣苗栗地方法院檢察署舉
    辦之酒醉駕車團體諮商輔導。另於緩起訴期間內不得再有酒
    醉駕車之行為。緩起訴處分於97年12月 5日經臺灣高等法院
    臺中分院檢察署以97年度上職議字第6548號處分駁回再議而
    確定在案，故緩起訴期間自97年12月5日起至98年12月4日止
    等事實，有舉發違反道路交通管理事件通知單、裁決書、前
    開臺灣苗栗地方法院檢察署緩起訴處分書、臺灣高等法院臺
    中分院檢察署處分書、苗栗縣觀護志工協進會緩起訴處分金
    收據等各1份附卷可憑，應堪認定。
  (二)本件檢察官所為對於異議人為緩起訴處分，並命向指定之公
    益團體支付緩起訴處分金3萬元，及於緩起訴處分確定日後8
    個月內，接受酒醉駕車團體諮商輔導 1次，另於緩起訴期間
    內不得再有酒醉駕車之行為等，已產生實質刑罰之效果，而
    非不起訴處分甚明。檢察官既認本件異議人緩起訴之期間為
    1 年，並命被告繳納緩起訴處分金，認異議人應知所警惕，
    無再犯之虞，對於公共利益之維護已無礙，自無再另處以捐
    款之必要。又檢察官課被告以上之負擔，性質上可謂實質上
    制裁，且造成被告權利受限制影響，則異議人上開違反刑事
    法律禁止規範之犯罪事實既已明確，僅因檢察官採取緩起訴
    處分之替代性刑事處遇手段，未將該案逕起訴或聲請簡易判
    決處刑，致其後適用之刑事程序有所區別，然就異議人仍負
    有一定之義務觀察，其如未在上開指定期間內確實履行義務
    ，依刑事訴訟法第253條之3第1項第3款之規定，異議人將遭
    受撤銷緩起訴處分之不利益；反之，倘其確實遵守並履行各
    項緩起訴條件，除非合於刑事訴訟法第260條所定情形之1，
    否則異議人即無再就同一案件遭受刑事訴追之虞。從而，異
    議人已因此前開緩起訴處分而剝奪其自由權，而上開給付義
    務亦具有強制性、懲罰性，雖不若易科罰金係以支付金錢作
    為自由刑之替代，惟經由緩起訴處分條件之履行使其免於遭
    檢察官發動起訴程序，仍具有替代刑罰之效果，廣義而言，
    應屬「實質刑事法律處罰」，而有行政罰法第26條第 1項「
    一事不二罰」規定之適用。況刑事被告如經法院循審判程序
    判處罰金或得以易科罰金之拘役或有期徒刑，均得以援用行
    政罰法第26條第 1項之規定，免於處以行政秩序罰之雙重不
    利益；至於藉由緩起訴處分而節省司法資源者，在基於實質
    懲罰目的而其財產權遭受剝奪之餘，卻仍需繳納一定金額之
    行政罰鍰，其結果勢必降低刑事被告接受緩起訴處分之意願
    ，而反噬緩起訴處分替代繁複刑事審判程序之制度性機能。
    準此以言，行政罰法第26條第 2項既未將緩起訴處分列舉其
    中，本於「例外規定從嚴解釋」之法理及前揭說明，自不能
    將條文中「不起訴處分」之範圍，擴及於性質顯不相同之「
    緩起訴處分」，且亦非得以具體個案中比較當事人實質上是
    否影響其財產權利（緩起訴可能係無負擔之緩起訴，而緩刑
    亦可能無負擔，惟均不影響其刑事處分之性質），或其影響
    當事人財產權利之輕重比較，憑為有無前揭行政罰法「一事
    不二罰」規定適用之標準。而道路交通管理處罰條例第35條
    規定之裁處，含有罰鍰及吊扣駕照，分屬行政罰法中之裁罰
    ，有對於過去違反義務行為處罰之「秩序罰」（指罰鍰），
    以及對於預防將來再犯危險之「管制罰」（指吊扣駕照）；
    前者對於過去義務違反而為秩序罰之目的，與刑事制裁酒醉
    駕車所欲達到保護交通安全之目的相同，二者既為相同之目
    的，則處以較重之刑事制裁為已足，自無重複處罰行政罰之
    必要。
  (三)關於道路交通管理處罰條例第35條第 8項部分，立法者於94
    年12月28日修正經總統公布，行政院發布定自95年7月1日施
    行之道路交通管理處罰條例第35條，增訂該條第 8項規定「
    前項汽車駕駛人（指汽車駕駛人駕駛汽車經測試檢定酒精濃
    度超過規定標準；或因而吊扣駕駛執照，於吊扣期間再有駕
    駛汽車經測試檢定酒精濃度超過規定；或駕駛汽車經測試檢
    定酒精濃度超過規定，又肇事致人重傷或死亡者），同時違
    反刑事法律者，經裁判確定處以罰金低於本條例第92條第 3
    項所訂最低罰鍰基準規定者，應依本條例裁決繳納不足最低
    罰鍰之部分」，使行政裁罰與否及數額若干，須待刑事法處
    罰體系之裁判確定結果而定，對於人民造成的行政處分不確
    定性，及行政機關（監理機關）為與司法機關連繫，增生的
    程序上勞費及支出，難以估計，且該法律規定，仍有違反憲
    法法治國「一行為不二罰」原則之虞。又警察機關對於吐氣
    所含酒精成分超過每公升0.55毫克之刑事犯罪嫌疑人，以舉
    發通知單舉發民眾違反道路交通管理處罰條例第35條第 1項
    第 1款，監理機關仍然據此裁罰民眾行政罰鍰，而同時間經
    移送刑事程序之被告，依法仍受刑罰處分，實質上的「一行
    為二罰」情形一再上演，對於此種明顯違反行政罰法第26條
    第1項規定之案例，行政院（交通部）終於已在95年6月28日
    發布交路字第0950006493號函示命令，重視行政罰法第26條
    之規定，稱：「鑑於一行為不二罰及刑事優先原則，為行政
    罰法第26條所明定，且94年12月28日總統公布修正道路交通
    管理處罰條例部分條文案，其中第10條業已配合行政罰法第
    26條規定修正，基於符合比例原則、正當法律程序等憲法及
    行政法一般法律原則，本（95）年2月5日行政罰法施行後，
    道路交通管理處罰條例新修正條文7月1日施行前，有關汽車
    駕駛人酒精濃度超過規定標準並同時移送依刑事法律論處之
    違反道路交通管理事件，仍有行政罰法第26條規定之適用」
    （臺灣桃園地方法院96年度交聲字第 697號裁定意旨參照）
    。至本件異議人依緩起訴處分所繳納之 3萬元捐款，雖低於
    道路交通管理處罰條例第92條第3項所規定之最低罰鍰49,50
    0 元，惟行政罰與刑罰對不法行為之懲罰作用，非僅有「量
    」之不同，更有「質」之差異，不得以緩起訴條件之捐款金
    額較低，即認行政罰之懲罰作用高於刑罰，縱緩起訴條件之
    捐款金額較低，仍已發生實質之刑罰效果，亦有本院97年度
    交抗字第1484號裁定意旨可資參照。準此，原裁定認在相關
    單位就相關法令未修正及就前述疑義研擬相關解決方案之前
    ，「一行為不二罰」是憲法原則，而「刑事罰優先於行政罰
    」原則，亦係立法者明定於行政罰法第26條第1項之原則，
    除非法律另有特別規定，行政機關及司法機關自應遵守之。
  (四)異議人雖有於上開時、地酒後駕車，違反道路交通管理處罰
    條例第35條第1項第1款規定之違規行為，惟異議人上開酒後
    駕車之行為，係屬同時觸犯刑事法律及違反行政法上義務規
    定之行為，揆諸前揭規定與說明，罰鍰部分應依刑事法律處
    罰之，況異議人在經臺灣苗栗地方法院檢察署檢察官為緩起
    訴處分時，並經檢察官命其向苗栗縣觀護志工協進會支付緩
    起訴處分金 3萬元確定在案，此固非刑法所定刑罰之種類，
    然已對異議人名譽、心理產生相當制約並影響受處分人財產
    上之權利，亦應可實質該當行政罰法第26條第 1項之「依刑
    事法律」之處罰。據此，原處分機關依道路交通管理處罰條
    例第35條第1項第1款規定，對異議人上開酒後駕車之違規行
    為予以裁罰時，除其行為應處以其他種類行政罰即吊扣駕駛
    執照及施以道安講習，仍得予以裁處外，就異議人違反行政
    法上義務而受罰鍰49,500元部分，依行政罰法第26條第 1項
    前段規定，即應依刑事法律處罰之，不得再依上揭道路交通
    管理處罰條例等規定裁罰之，是異議人此部分之異議為有理
    由等語。
三、抗告人抗告意旨略以：
    查行政罰法第26條第 1項規定：「一行為同時觸犯刑事法律
    及違反行政法上義務規定者，依刑事法律處罰之。但其行為
    應處以其他種類行政罰或得沒入之物而未經法院宣告沒收者
    ，亦得裁處之。前項行為如經不起訴處分或為無罪、免訴、
    不受理、不付審理之裁判確定者，得依違反行政法上義務規
    定裁處之。」同條第 2項規定：「前項行為如經不起訴處分
    或為無罪、免訴、不受理、不付審理之裁判確定者，得另依
    違反行政法上義務規定裁處之。」另道路交通管理處罰條例
    第35條第 1項規定：「汽車駕駛人，駕駛汽車經測試檢定有
    下列情形之一者，處新臺幣1萬5千元以上 6萬元以下罰鍰，
    並當場移置保管該汽車及吊扣其駕駛執照 1年：因而肇事致
    人受傷者，並吊扣其駕駛執照2年」同條第8項規定：「前項
    汽車駕駛人，經裁判確定處以罰金低於本條例第92條第 3項
    所訂最低罰鍰基準規定者，應依本條例裁決繳納不足最低罰
    鍰之部分。」本件已由臺灣苗栗地方法院檢察署為緩起訴處
    分確定，受處分人並未受刑事判決，故受處分人依該署指示
    向苗栗縣觀護志工協進會支付之 3萬元並非刑法第33條所定
    之罰金，故不得依上揭規定抵扣罰緩。又抗告人因受處分人
    觸犯刑事法部分經緩起訴處分，是認對受處分人此次犯行暫
    緩予以追訴處罰，故依道路交通管理處罰條例第35條第 1項
    第 1款暨違反道路交通管理事件統一裁罰標準及處理細則第
    44條第 4項規定掣開竹監苗字第裁54-F00000000號裁決書裁
    處受處分人「罰鍰新臺幣4萬9千5 百元整，吊扣駕駛執照12
    個月，施以道安講習，。駕駛執照限於98年 3月19日前繳送
    ，罰鍰新臺幣4萬9千5 百元整，俟法院判決緩起訴期滿15日
    內，至本站辦理後續裁處事」，亦即受處分人於緩起訴期間
    未有被撤銷緩起訴處分者，於確定免於受刑事追溯時，本站
    自得依違反行政法上義務規定裁處受處分人繳納上開罰鍰，
    並無「一事不二罰」之適用。惟原審認為受處分人向苗栗縣
    觀護志工協進會支付 3萬元為刑事處罰之「罰金」見解，睽
    諸前揭法規，即有不合。又行政罰法第26條第 2項雖無「緩
    起訴處分」之明文，然緩起訴既為附條件的不起訴處分，即
    為不起訴處分之一，檢察官所為緩起訴處分對受處分人所為
    之指示及課予之負擔，係一種特殊的處遇措施，並非刑罰，
    故刑事案件經檢察官為緩起訴處分確定後，視同不起訴確定
    ，抗告人自得依行政法上義務規定裁處之，故本件受處分人
    上開酒醉駕車之違規行為，雖經檢察官為緩起訴處分確定，
    且已履行緩起訴處分所附帶之條件，仍非已受刑事處罰，尚
    無行政罰法「一事不二罰」之適用。爰就原裁定關於不罰部
    分提起抗告，請求撤銷原裁定，維持原處分云云。
四、按94年2月5日公布，於95年2月5日施行之行政罰法第26條規
    定：「一行為同時觸犯刑事法律及違反行政法上義務規定者
    ，依刑事法律處罰之。但其行為應處以其他種類行政罰或得
    沒入之物而未經法院宣告沒收者，亦得裁處之。前項行為如
    經不起訴處分或為無罪、免訴、不受理、不付審理之裁判確
    定者，得依違反行政法上義務規定裁處之」。又其他種類行
    政罰，係指違反行政法上之義務應受裁罰性之不利處分，依
    行政罰法第 2條規定，包括限制或禁止行為之吊扣證照處分
    。究其立法目的，一行為同時觸犯刑事法律及違反行政法上
    義務規定時，由於刑罰與行政罰同屬對不法行為之制裁，而
    刑罰之懲罰作用較強，故依刑事法律處罰，即足資警惕時，
    實無一事二罰再處行政罰之必要，且刑事法律處罰，由法院
    依法定程序為之，較符合正當法律秩序，應予優先適用，但
    罰鍰以外之沒入或其他種類行政罰，因兼具維護公共秩序之
    作用，為達行政目的，行政機關仍得併予裁處。次按道路交
    通主管機關對於汽車駕駛人酒後駕車之行為，依道路交通管
    理處罰條例第35條第1項第1款規定予以裁罰，係對行為人違
    反行政法上義務規定之行政罰，而汽車駕駛人酒後駕車之行
    為，經測試檢定酒精濃度超過規定標準，涉犯刑法第 185條
    之3 之公共危險罪嫌，道路交通主管處罰機關除有上開行政
    罰法第26條第 1項但書規定，得處以其他種類行政罰之情形
    外，關於罰鍰部分，即應依上開行政罰法第26條及道路交通
    管理處罰條例第10條規定，移送地方法院檢察署處理，於移
    送後，非有上開行政罰法第26條第 2項所定不起訴等事由，
    得依違反行政法上義務規定裁處外，不得再依道路交通管理
    處罰條例第35條第1項第1款規定，裁處行為人罰鍰之行政罰
    。另依95 年2月5日正式施行之行政罰法第26條第1項規定：
    「一行為同時觸犯刑事法律及違反行政法上義務規定者，依
    刑事法律處罰之。但其行為應處以其他種類行政罰或得沒入
    之物而未經法院宣告沒收者，亦得裁處之。」此乃一行為同
    時造成刑罰法律與行政秩序罰規定發生競合適用之關係時，
    基於「一事不二罰」之法理，經由立法程序確立應以刑罰優
    先為原則，避免行為人承受過度且重複之處罰。此觀該條立
    法理由明確揭示：「一行為同時觸犯刑事法律及違反行政法
    上義務規定時，由於刑罰與行政罰同屬對不法行為之制裁，
    而刑罰之懲罰作用較強，故依刑事法律處罰，即足資警惕時
    ，實無一事二罰再處行政罰之必要。且刑事法律處罰，由法
    院依法定程序為之，較符合正當法律程序，應予優先適用。
    但罰鍰以外之沒入或其他種類行政罰，因兼具維護公共秩序
    之作用，為達行政目的，行政機關仍得併予裁處，故為第一
    項但書規定。」其理益明。是以前揭行政罰法中刑事法律處
    罰優先且不再處以行政秩序罰之目的，既係因為行為人已接
    受刑罰而足資警惕，且已發生懲罰之作用，即無使行為人陷
    於雙重處罰之不利益，則關於刑事法律處罰之範圍自應採取
    實質認定，凡刑事實體法或程序法中所規定客觀上剝奪行為
    人生命、自由、財產權利，主觀上亦因制裁之嚴厲性、痛苦
    性，其強度足以造成心理強制而間接達成矯正教化目的之處
    遇手段，皆應納入其中，而不以形式上符合刑法第32條至第
    34條所定主刑及從刑種類者為限，始與前揭法律規範之意旨
    相符。故在處罰目的相同且處罰方式相同時，若依刑事法律
    處罰，即足資警惕時，實無為一事二罰再處行政罰之必要。
五、經查：本件受處分人確有前開違規行為，有苗栗縣警察局舉
    發違反道路交通事件通知單一份在卷可稽，且為受處分人所
    不爭，此外復有台灣苗栗地方法院檢察署檢察官97年度偵字
    第2039號緩起訴處分書、臺灣高等法院臺中分院檢察署97年
    度上職議字第6548號駁回再議處分書各乙份附卷足按，是其
    前開違規行為固堪認定。惟對於性質相同之金錢裁罰，已依
    懲罰作用較強之刑事法律制裁後，即無再依行政法為相同處
    罰之理，已如前述。是本件受處分人前開違規行為既經台灣
    苗栗地方法院檢察署檢察官以97年度偵字第5309號為緩起訴
    處分確定在案，且受處分人亦已依上開緩起訴處分之意旨向
    苗栗縣觀護志工協進會支付 3萬元，即無再依道路交通管理
    處罰條例第35條第1項第1款之規定裁處行政罰鍰之餘地。原
    處分卻仍予以裁處罰鍰4萬9千5 百元，自有違誤。原審調查
    後，就原處分關於罰鍰4萬9千5 百部分，依行政罰法第26條
    第 1項前段規定，既依刑事法律處罰之，已無再依上開道路
    交通管理處罰條例第35條第1項第1款裁處行政罰鍰之餘地，
    而予以撤銷，並另為不罰之諭知，核無不合。至抗告人另援
    引法務部95年 7月17日交路字第0950006986號函釋以法務部
    行政罰法諮詢小組第一次會議記錄已明確結論認緩起訴者乃
    附帶條件的不起訴處分，亦即是不起訴的一種，並非刑罰，
    應無行政罰法「一事不二罰」之適用云云，惟按法官依據法
    律獨立審判，憲法第80條載有明文，各機關依其職掌就有關
    法規為釋示之行政命令，法官於審判案件時，固可予以引用
    ，但仍得依據法律，表示適當之不同見解，並不受其拘束；
    司法行政機關所發司法行政上之命令，如涉及審判上之法律
    見解，僅供法官參考，法官於審判案件時，亦不受其拘束（
    司法院大法官會議釋字第 216號解釋意旨參照），是前開交
    通部函釋，僅得供本院參考，本院並不受其拘束，是抗告人
    此部分主張亦非有理。綜上，本件抗告人之抗告，並無理由
    ，應予駁回。
六、據上論結，應依道路交通案件處理辦法第26條，刑事訴訟法
    第412條，裁定如主文。
中    華    民    國    98    年    4     月    30    日
              交通法庭    審判長法  官  陳  紀  綱
                                法  官  姚  勳  昌
                                法  官  張  智  雄
以上正本證明與原本無異。
不得再抗告。
                                書記官  謝  雅  惠
中    華    民    國    98    年    5     月    1     日


司法院資訊處製作；財團法人民間司法改革基金會備份。
